【裁判字號】    89,小上,164
【裁判日期】    900321
【裁判案由】    損害賠償
【裁判全文】
臺灣高雄地方法院民事判決  八十九年度小上字第一六四號
    上  訴  人    丁○○
    訴訟代理人    張清富律師
    被上訴人      乙○○  住高.
    兼法定代理人  丙○○  住高.
    兼法定代理人  甲○○  住高.
    及右一人訴訟代理人
右當事人間請求損害賠償事件，上訴人對於中華民國八十九年九月十三日本院高雄簡
易庭八十九年度雄小字第五六０號第一審判決提起上訴，本院判決如左：
    主      文
上訴駁回。
第二審訴訟費用新台幣壹仟壹佰伍拾元由上訴人負擔。
    理      由
一、按對於小額程序之第一審判決提起上訴，非以其違背法令為理由，不得為之。所
    謂判決違背法令，乃指判決不適用法規或適用不當。又有民事訴訟法第四百六十
    九條所列第一款至第五款事由時，其判決當然為違背法令。次按依上訴意旨足認
    上訴為無理由者，得不經言詞辯論為之，並應為駁回之判決，民事訴訟法第四百
    三十六條之二十四第二項、第四百三十六條之三十二第二項準用第四百六十八條
    及第四百六十九條第一款至第五款（同條第六款則不在準用之列）、第四百三十
    六條之二十九第二款、第四百四十九條第一項，分別定有明文。
二、本件上訴意旨略以：(一)按「當事人主張之事實，經他造於準備書狀內或言詞辯論
    時或在受命推事、受託推事前自認者，無庸舉證」「當事人對於他造主張之事實
    ，於言詞辯論時不爭執者，視同自認」民事訴訟法第二百七十九條、第二百八十
    條分別定有明文，又「當事人於審判上所為不利於己之自承（自認），有拘束該
    當事人之效力，法院自應據為認定事實及裁判之基礎」、「當事人於訴訟上所為
    之自認，於辯論主義所行之範圍內有拘束法院之效力，法院自應認當事人自認之
    事實為真，以之為裁判之基礎」最高法院十八年上字第二八三六號、二十六年上
    字第八０五號判例可資參照。原判決對系爭車輛即牌照號碼ＶＪ六四八二、ＹＱ
    四三六八號自用小客車所有權人之認定，未依被告所自認之事實為判決基礎，自
    係違反民事訴訟法第二百七十九條、第二百八十條辯論主義原則之認定，而屬判
    決違背法令。原判決以前揭二自用小客車之所有權人並非訴外人楊福清及上訴人
    所有，自無侵權行為損害賠償請求權。然上訴人主張牌照號碼ＹＱ四三六八號自
    用小客車為其所有、ＶＪ六四八二號自小客車為楊福清所有，因本件車禍受有損
    害等情，業據甲○○於原審審理時自承，此一事實既為兩造及楊福清所自認，且
    於審理中從未為爭執，僅就雙方過失程度及損害賠償額為爭執，原審自應據為判
    決基礎，方與前開辯論主義規定相符。(二)況原審認定所有權人之依據，即行車執
    照上所登記之汽車所有權人，不過為監理機關為行政管理目的所登載者，與實體
    法所有權人究竟為何人尚屬有間，參以現今社會情形，實際購買汽車者，將汽車
    登記在他人名下者在所多有，是否登記名義人即實質汽車所有權人，仍應視登記
    名義人是否具備所有權取得要件以為斷，惟原判決遽以認定系爭車所有權人非上
    訴人及訴外人楊福清，自屬違背辯論主義規定。(三)況原審既就汽車所有權何屬認
    定，為本件判決基礎之重要爭點，未予曉諭當事人，即為判決基礎，自屬違背法
    令，按「法院於調查證據前，應將訴訟有關之爭點，曉諭當事人」「調查證據之
    結果，應曉諭當事人為辯論」民事訴訟法第二百九十六條之一、第二百九十七條
    定有明文，其目的在調查證據前，由法院與當事人透過曉諭、協調之方式予以簡
    化爭點，並使當事人僅就訴訟爭點盡完全之攻擊防禦，避免法院訴訟資源之浪費
    ，亦可避免法院於心證未公開之情形，就當事人未予審酌之部分，予以當事人突
    襲性裁判，惟查本件訴訟審理，兩造僅就雙方過失程度之有無，及損害賠償之數
    額，加以攻擊防禦，法院亦僅就上開部分，命當事人為完全之辯論，而完全未就
    系爭汽車所有權何屬，為任何之討論，僅於判決中以認定汽車所有權人非上訴人
    及訴外人楊福清所有，實屬對兩造之突襲性裁判，其判決自難認屬合法云云。
三、本件上訴人對小額程序之第一審判決提起上訴，雖以原審判決違背法令為理由，
    惟核其上訴理由狀所載內容及到庭所為之陳述，無非對原判決為下列指摘，茲分
    述如下：
  (一)認原審判決有違背民事訴訟法第二百七十九條、第二百八十條辯論主義原則之認
    定，而違背法令部分：按法律之適用，為法院之職權，而侵權行為之實際受損害
    之人為何人，為法院應依職權調查之事項，並非一經當事人自認或視為自認即得
    憑為裁判之基礎，而毋庸為調查之事實，僅他造當事人得免舉證責任而已；次參
    諸道路交通安全規則第八條規定「汽車牌照包括號牌、行車執照、及拖車使用證
    ，為行車之許可憑證，由汽車所有人向公路監理機關申請登記」、同法第十五條
    復規定汽車於過戶之情形時，應申請異動登記等規定以觀，是行車執照登記之所
    有權人自應視為汽車所有人，而本件上訴人丁○○於原審起訴主張其係牌照號碼
    ＹＱ四三六八號自用小客車所有權人、ＶＪ六四八二號自小客車為楊福清所有，
    且於審理中均未表示非登記名義之所有人，亦未表明以上訴人之名義逕行起訴有
    何法律上之依據，原審因而以上訴人丁○○所提出牌照號碼ＹＱ－四三六八號之
    自用小客車行車執照登記所有權人為正憲塗料有限公司名義、牌照號碼ＶＪ－六
    四八二號自用小客車行車執照登記所有權人為張久美，因而認定上訴人丁○○與
    訴外人楊福清非前揭肇事車輛之所有權人，並無損害賠償請求權存在，而為駁回
    上訴人之請求，此與辯論主義之法則尚無違背，原審判決認定事實，並無上訴意
    旨所指摘有違背辯論主義法則之違誤。
  (二)認原審就屬於本件判決基礎之重要爭點，竟未曉諭當事人即為判決基礎，違反民
    事訴訟法第二百九十六條之一、第二百九十七條之規定而違背法令部分；按前開
    法條係指法院就所為調查證據之結果，應曉諭當事人令為辯論，核其真意，應係
      法院調查所得之證據不利於當事人時，應曉諭令其為實質辯論，以符實質正義
    而言。如係當事人自行提出之證據，理論上其應已知證據之內容，法院實無再曉
    諭令該當事人為辯論之必要。本件系爭前開自用小客車之所有權人為何，係依上
    訴人於八十九年三月十六日調解程序所提之行車執照而為認定，原審縱未曉諭當
    事人即上訴人為辯論，亦非判決不適用法規而違背法令，是上訴人所述縱令屬實
    ，並非原審判決就其取捨證據所確定之事實適用法規顯有錯誤，要與適用法規是
    否顯有錯誤無涉。
四、綜上所述，上訴意旨執上開事由指摘原判決不適用法規而違背法令云云，顯無理
    由，本院爰不經言詞辯論，逕行駁回其上訴。
五、末按，於小額訴訟之上訴程序，法院為訴訟費用之裁判時，應確定其費用額，民
    事訴訟法第四百三十六條之十九第一項、第四百三十六條第三十二第一項規定甚
    明。本件第二審裁判費用既認定應由上訴人負擔，故上訴人所支出之第二審裁判
    費用九百一十二元及第二審送達郵費二百三十八元，合計為一千一百五十元，自
    應由上訴人負擔。
據上論結：本件上訴為無理由，依民事訴訟法第四百三十六條之二十九第二款、第四
百三十六條之三十二第二項、第四百四十九條第一項、第七十八條，判決如主文。
中      華      民      國    九十      年      三      月    二十一    日
                              臺灣高雄地方法院民事第二庭
~B審判長法官  陳明富
~B法      官  吳進寶
~B法      官  林玉心
右為正本係照原本作成。
本判決不得上訴。
中      華      民      國    九十      年      三      月    二十一    日
~B法院書記官  鄭裕一


司法院資訊處製作；財團法人民間司法改革基金會備份。
